臺北高等行政法院判決
　　　　　　　　　　　　　　　　　　 95年度訴字第04471號
　　　　　　　　　　　　　　　.
原　　　告　陸軍專科學校
代　表　人　甲○○校長）住同.
訴訟代理人　吳榮昌　律師
複　代理人　黃怡　律師
　　　　　　黃瑞真　律師
被　　　告　乙○○原名：連斌.
　　　　　　丙○○原名：稅淑.
　　　　　　丁○○
　　　　　　戊○○
　　　　　　己○○
　　　　　　　　　　　　現應.
　　　　　　庚○○
　　　　　　　　　　　　現應.
　　　　　　辛○○
　　　　　　壬○○
　　　　　　癸○○
　　　　　　子○○原名：鍾美.
上列當事人間因償還公費事件，原告提起行政訴訟。本院判決如
下：
　　主  文
被告乙○○、丙○○應給付原告新台幣參拾壹萬伍仟元，及自民
國96年1 月9 日起至清償日止，按週年利率5%計算之利息。如被
告一人已為清償，另一人免除其給付義務。
被告丁○○、戊○○應給付原告新台幣貳拾伍萬參仟元，及自民
國96年1 月9 日起至清償日止，按週年利率5%計算之利息。如被
告一人已為清償，另一人免除其給付義務。
被告己○○、庚○○應給付原告新台幣壹拾貳萬元，及自民國96
年6 月1 日起至清償日止，按週年利率5%計算之利息。如被告一
人已為清償，另一人免除其給付義務。
被告辛○○、壬○○應給付原告新台幣伍拾陸萬元，及自民國96
年1 月5 日起至清償日止，按週年利率5%計算之利息。如被告一
人已為清償，另一人免除其給付義務。
被告癸○○、子○○應給付原告新台幣貳拾貳萬肆仟元，及自民
國96年1 月9 日起至清償日止，按週年利率5%計算之利息。如被
告一人已為清償，另一人免除其給付義務。
訴訟費用由被告負擔。
　　事  實
一、事實概要：被告乙○○、丁○○、己○○、辛○○、癸○○
    原就讀原告（原名「國立陸軍高級中學」）之常備士官班，
    其中被告辛○○經原告核定予以開除；其餘4 人則因不願繼
    續就讀，經家長同意申請退學，並經原告依行為時「學員生
    手冊」第2005條第6 款規定予以退學，依行為時國軍各軍事
    學校轉學退學開除學生賠償費用辦法（下稱賠償費用辦法）
    及兩造契約約定，被告等5 人各應分別賠償其在校期間之各
    項費用。又被告丙○○、戊○○、庚○○、壬○○、子○○
    分別為被告乙○○、丁○○、己○○、辛○○、癸○○之家
    長，依上開賠償費用辦法、學員生手冊規定及其所書立之家
    長切結書，亦應分別賠償其子在校之前開各項費用。原告因
    渠等屢經催討，仍未償還上開費用，遂提起本件給付訴訟。
二、兩造聲明：
　(一)原告聲明：如主文所示。
  (二)被告子○○聲明：原告之訴駁回；其餘被告未於言詞辯論期
    日到場，亦未提出任何聲明及陳述。
三、兩造爭點：
  (一)原告主張之理由：
    1.程序事項之聲明：
      (1)按行政訴訟法第8 條第1 項規定：「人民與中央或地方
        機關間，因公法上原因發生財產上之給付或請求作成行
        政處分以外之其他非財產上之給付，得提起給付訴訟。
        因公法上契約發生之給付，亦同。」次按司法院釋字第
        348 號解釋意旨：「行政機關基於其法定職權，為達特
        定之行政上目的，於不違反法律規定之前提下，自得與
        人民約定提供某種給付，並使接受給付者負合理之負擔
        或其他公法上對待給付之義務，而成立行政契約關係。
        」
      (2)又原告自民國（下同）87年改制綜合高中（原名「陸軍
        士官學校」），嗣後於89年10月正式更名為「國立陸軍
        高級中學」，再於94年改制為陸軍專科學校，故原告係
        由「國立陸軍高級中學」改制而來，權利義務之主體性
        均不變，故「國立陸軍高級中學」之權利義務依法即由
        原告概括承受，附此陳明。
      (3)按行政訴訟法第37條規定：「（第1 項）2 人以上於左
        列各款情形，得為共同訴訟當事人，一同起訴或一同被
        訴：……（三）為訴訟標的之權利、義務或法律上利益
        ，於事實上或法律上有同一或同種類之原因者。（第2
        項）依前項第3 款同種類之事實上或法律上原因行共同
        訴訟者，以被告之住居所、公務所、機關、主事務所或
        主營業所所在地在同一行政法院管轄區域內者為限。」
        本件返還公費等案件，被告等人原就讀原告學校，後因
        違反學校相關規定而遭原告予以退學或開除，而依行為
        當時之賠償費用辦法規定及兩造之契約，被告等人各應
        分別賠償原告在校間之各項費用。是本件被告等人與原
        告間之返還公費事件，訴訟標的之權利義務，於事實上
        或法律上有同一或同種類之原因，且被告之住居所地均
        在鈞院管轄之區域內，爰依上開行政訴訟法之規定，一
        併起訴，以維裁判之一致性及訴訟經濟性。又依行政訴
        訟法第37條第1 項第2 款規定：「2 人以上於下列各款
        情形，得為共同訴訟人，一同起訴或一同被訴：……（
        二）為訴訟標的之權利、義務或法律上利益，為其所共
        同者。」而本件被告癸○○、子○○（為癸○○之家長
        ）就被告癸○○所應償還之公費乃應負不真正連帶債務
        之責，故就本件訴訟標的之權利、義務或法律上利益，
        為其2 人所共同，雖其2 人住所不在同一法院管轄區域
        內，然依上開規定及同法第18條準用民事訴訟法第20條
        之規定，鈞院仍有管轄權，而不受行政訴訟法第37條第
        2 項之限制，併予陳明。
    2.實體事項：
      (1)按賠償費用辦法第2 條第1 項規定：「國軍各軍事學校
        （以下簡稱各校）招考之學生報到入學後，經轉學（含
        輔導轉學，以下同）、退學或開除學籍者，除符合本辦
        法免賠在校費用之規定外，均應賠償在校期間費用。」
        第3 條第1 項規定：「學生自報到入學日起至核定轉學
        、退學或開除學籍之前1 日止，除扣除得折抵最高1 年
        10月役期之入伍及軍事訓練時間外，其賠償費用之範圍
        及標準如下：（一）薪津：就已發給之全部數額計算。
        （二）主副食品價款；依月給與定量，以原領用時規定
        價格折算之。（三）服裝費：依實際領用給與品種數量
        ，照原製作時之新品規定價格折算之。如為貸與品，按
        規定收繳，倘有欠繳者，照原製作時之新品規定價格折
        算之。（四）教育訓練費：除預備學校國中部之學生外
        ，以教育階層及各班次之人年教育經費基準核算。」第
        4 條第1 項第1 款規定：「賠償費用方式如下：（一）
        學生接到核定轉學、退學或開除學籍命令時，應於賠償
        費用後辦理離校手續。但賠償義務人（學生或其家長或
        監護人）當時無力一次賠償時，應詳述理由申請分期賠
        繳。」。又上開賠償費用辦法，乃國防部為規範各軍事
        學校學生在學期間享受公費待遇應遵守之權利義務關係
        所頒訂之辦法，且為各軍事學校學生入學時與學校相互
        約定之契約內容，是學生因故遭學校開除或退學，自應
        依該賠償費用辦法履行其義務。
      (2)被告乙○○、丙○○部分：
        緣被告乙○○（原名連斌為）於89年8 月7 日起就讀
          原告常備士官班（常士64期11連）學生，因在學期間
          因意志不堅，不願繼續就讀經家長同意申請退學，而
          經原告依行為時學員生手冊第2005條第6 款規定，於
          91年6 月1 日予以退學。
        依行為時賠償費用辦法規定，被告乙○○及其家長稅
          姵蓁（原名稅淑貞）應賠償被告乙○○在校之各項費
          用計新台幣（下同）390,298 元。嗣經原告同意被告
          分期付款如契約書在卷，經被告償還，餘額為315,00
          0 元，惟經原告電話催繳，迄今均未再繳納該筆款項
          ，原告乃依法提起本件一般給付訴訟。
        又被告丙○○為被告乙○○之家長，且切結願為被告
          乙○○負全額賠償之責，是被告乙○○及其家長即被
          告丙○○為賠償義務人，被告丙○○自負有賠償被告
          乙○○在校期間費用予原告之義務，且被告乙○○與
          被告丙○○間應屬不真正連帶債務關係，即其中1 人
          為清償，則他人同免責任，併予敘明。
      (3)被告丁○○、戊○○部分：
        緣被告丁○○於90年8 月6 日起就讀原告常備士官班
          （常士65期9 連）學生，因在學期間因意志不堅，不
          願繼續就讀，經家長同意申請退學，而經原告依行為
          時學員生手冊第2005條第6 款規定，於91年12月1 日
          予以退學。
        依行為時賠償費用辦法規定，被告丁○○及其家長游
          新燦應賠償被告丁○○在校間之各項費用計272,420
          元。嗣經原告同意被告分期付款並經償還，未償餘額
          為253, 000元，惟經原告催繳，迄今均未再繳納該筆
          款項，原告乃依法提起本件一般給付訴訟。
        又被告戊○○為被告丁○○之家長，且切結願為被告
          丁○○負全額賠償之責，是被告丁○○及其家長即被
          告戊○○為賠償義務人，被告戊○○自負有賠償被告
          丁○○在校期間費用予原告之義務，且被告丁○○與
          被告戊○○間應屬不真正連帶債務關係，即其中1 人
          為清償，則他人同免責任，併予敘明。
      (4)被告己○○、庚○○部分：
        緣被告己○○於91年8 月5 日起就讀原告常備士官班
          （常士66期19連）學生，因在學期間因意志不堅，不
          願繼續就讀，經家長同意申請退學，而經原告依行為
          時學員生手冊第2005條第6 款規定，於92年3 月17日
          予以退學。
        依行為時賠償費用辦法規定，被告己○○及其家長王
          士仁應賠償被告己○○在校間之各項費用計136,071
          元。嗣經原告同意被告分期付款如契約書在卷，經被
          告償還，餘額為120,000 元，惟經原告電話催繳，迄
          今均未再繳納該筆款項，原告乃依法提起本件一般給
          付訴訟。
        又被告庚○○為被告己○○之家長，且切結願為被告
          己○○負全額賠償之責，是被告己○○及其家長即被
          告庚○○為賠償義務人，被告庚○○自負有賠償被告
          己○○在校期間費用予原告之義務，且被告己○○與
          被告庚○○間應屬不真正連帶債務關係，即其中1 人
          為清償，則他人同免責任，併予敘明。
      (5)被告辛○○、壬○○部分：
        緣被告辛○○於88年7 月1 日起就讀原告常備士官班
          （常士64期11連）學生，因在學期間因無故逾假返校
          超過72小時、嚴重違返校規，經學生懲處人評會決議
          ，而經原告依行為時學員生手冊第2007條第20款規定
          ，於91年4 月1 日予以退學。
        依上開賠償費用辦法規定，被告辛○○及其家長成傳
          珍應賠償被告辛○○在校間之各項費用計561,287 元
          。嗣經原告同意被告分期付款如契約書在卷，經被告
          償還，餘額為560,000 元，惟經原告催繳，迄今均未
          再繳納該筆款項，原告乃依法提起本件一般給付訴訟
          。
        又被告壬○○為被告辛○○之家長，且切結願為被告
          辛○○負全額賠償之責，是被告辛○○及其家長即被
          告壬○○為賠償義務人，被告壬○○自負有賠償被告
          辛○○在校期間費用予原告之義務，且被告辛○○與
          被告壬○○間應屬不真正連帶債務關係，即其中1 人
          為清償，則他人同免責任，併予敘明。
      (6)被告癸○○、子○○部分：
        緣被告癸○○於90年8 月6 日起就讀原告常備士官班
          （常士65期17連）學生，因在學期間因意志不堅，不
          願繼續就讀，經家長同意申請退學，而經原告依行為
          時學員生手冊第2005條第6 款規定，於92年1 月1 日
          予以退學。
        依上開賠償費用辦法規定，被告癸○○及其家長鍾欣
          穎（原名鍾美源）　應賠償被告癸○○在校間之各項
          費用計290,268 元。嗣經原告同意被告分期付款如契
          約書在卷，經被告償還，未償餘額為224,000 元，惟
          經原告電話催繳，迄今均未再繳納該筆款項，原告乃
          依法提起本件一般給付訴訟。
        又被告子○○為被告癸○○之家長，且切結願為被告
          癸○○負全額賠償之責，是被告癸○○及其家長即被
          告子○○為賠償義務人，被告子○○自負有賠償被告
          癸○○在校期間費用予原告之義務，且被告癸○○與
          被告子○○間應屬不真正連帶債務關係，即其中1 人
          為清償，則他人同免責任，併予敘明。
      (7)綜上開說明，原告依行為時之法規及兩造行政契約依不
        真正連帶法律關係請求被告等人給付積欠原告之公費及
        自起訴狀繕本送達翌日起至清償日止，按週年利率5%計
        算之利息。如被告1 人已為清償，另1 人免除其給付義
        務，依法並無不合，應予准許。
 (二)被告子○○主張之理由：
   願意還錢，只是現在沒有能力一次還出那麼多的錢。
　　理  由
一、本件被告乙○○等9 人（被告子○○除外）經合法通知，無
    正當理由未於言詞辯論期日到場，經核無行政訴訟法第218
    條準用民事訴訟法第386 條所列各款情形，爰依原告之聲請
    ，由其一造辯論而為判決，合先敘明。
二、原告起訴主張：被告乙○○、丁○○、己○○、辛○○、癸
    ○○原就讀原告之常備士官班，其中被告辛○○經原告核定
    予以開除，其餘4 人則因不願繼續就讀，經家長同意申請退
    學，並經原告予以退學，依賠償費用辦法及兩造契約約定，
    各應分別賠償其在校期間之各項費用；又被告丙○○、戊○
    ○、庚○○、壬○○、子○○分別為上開被告5 人之家長，
    依上開賠償費用辦法、學員生手冊規定及其所書立之家長切
    結書（契約書），亦應分別賠償其子在校之前開各項費用。
    嗣經原告同意被告分期付款如契約書在卷，經被告償還，餘
    額分別如聲明所示，屢經催討均未再繼續繳納，為此訴請如
    聲明所示等語，並提出國立陸軍高級中學令、賠償費用明細
    、契約書及存證信函等在卷可稽，被告子○○答辯以願意還
    錢，但是現在沒有能力一次給付，其餘被告則未提出任何書
    狀，亦未為任何之抗辯，原告之主張，堪信為真實。
三、從而，原告依賠償費用辦法、學員生手冊規定、分期清償契
    約及不真正連帶債務之法律關係，分別訴請被告給付如主文
    所示之金額，並自主文所示之日起至清償日止，按週年利率
    5%計算之利息，如主文各項被告一人已為清償，同項另一人
    免除其給付義務，為有理由，應予准許。
據上論結，本件原告之訴為有理由，爰依行政訴訟法第98條第1
項前段、第218 條、104 條、民事訴訟法第385 條第1 項前段、
第85條第1項前段，判決如主文。
中　　華　　民　　國　　96　　年　　11　　月　　29　　日
                  第五庭審判長法  官　張  瓊  文
                              法  官　蕭  忠  仁
                              法  官　王  碧  芳
上為正本係照原本作成。
如不服本判決，應於送達後20日內向本院提出上訴狀並表明上訴
理由，如於本判決宣示後送達前提起上訴者，應於判決送達後20
日內補提上訴理由書（須按他造人數附繕本）。
中　　華　　民　　國　　96　　年　　11　  月　  29　  日
            　　　　　　　　　書記官  徐  子  嵐
